【裁判字號】    98,訴,944
【裁判日期】    991221
【裁判案由】    給付買賣價金
【裁判全文】
臺灣板橋地方法院民事判決               98年度訴字第944號
原      告  田生霖
訴訟代理人  黃梅芬律師
            劉興業律師
被      告  卓俊宏
訴訟代理人  簡菀琳
            蔡秉翃
上列當事人間請求給付買賣價金事件，本院於中華民國99年12月
3 日言詞辯論終結，判決如下：
    主      文
被告應給付原告新臺幣貳佰貳拾伍萬玖仟肆佰伍拾肆元及自民國
九十八年五月十七日起至清償日止，按年息百分之五計算之利息
。
原告其餘之訴駁回。
訴訟費用由被告負擔十分之七，餘由原告負擔。
本判決第一項於原告以新臺幣柒拾陸萬元供擔保後，得假執行；
但被告如以新臺幣貳佰貳拾伍萬玖仟肆佰伍拾肆元為原告預供擔
保，得免為假執行。
原告其餘假執行之聲請駁回。
    事實及理由
一、原告主張：被告於民國97年4 月27日向原告購買位於臺北縣
    樹林市○○街81巷8 號房屋及坐落土地（即同市○○段155
    、166 地號土地全部，下稱系爭房屋、土地或系爭房地），
    買賣總價款新臺幣（下同）1500萬元，同日在被告請求下，
    原告將房屋錀匙交付被告進行裝潢，並於97年10月24日辦理
    所有權移轉登記。詎被告迄今卻以系爭房屋有越界建築、佔
    據鄰地為藉口拒絕支付尾款317 萬元（按原告在系爭房屋已
    居住30年，從未有鄰居異議）。再經查被告早在產權移轉登
    記前2 個月即已分別委託東森房屋甲店準備以2380萬元、21
    世紀房屋以2080萬元、朝日不動產以2080萬元、東森房屋乙
    店以2280萬元、東森房屋丙店以2380萬元轉賣系爭房地，進
    行脫產，其根本是惡意要侵吞買賣尾款。為此，訴請被告如
    數給付等語。併為聲明：被告應給付原告317萬元及自起訴
    狀繕本送達翌日起至清償日止，按年息百分之5計算之利息
    ；並願供擔保請准宣告假執行。
二、被告則抗辯：
  (一)系爭房屋有佔用鄰地之物之瑕疵情事存在，基此被告請求減
    少價金，並針對該減少價金之金額提出抵銷抗辯：
    查兩造所簽訂之不動產買賣契約書第9 條約定，賣方保證本
    買賣產權及使用權完整無任何瑕疵，如有出租、設定他項權
    利或來歷不明發生糾紛等情事，除本約另有約定外，應由賣
    方於移轉登記前負責理清。而系爭房屋確有佔用鄰地樹林市
    ○○段154 、156 地號土地（下稱154 、156 號鄰地），且
    買賣標的之系爭160 地號土地有部分亦遭訴外人以鐵皮屋佔
    用，是原告所交付之系爭房地既存有物之瑕疵情事，依民法
    第359條前段規定原告需負物之瑕疵擔保責任，並負不完全
    給付之債務不履行責任，被告爰提出抵銷抗辯。
  (二)被告請減少價金之計算方式：
    1.原告應將系爭房屋佔用154 、156 號鄰地之部分予以拆除
      ，並修繕至回復系爭房屋可使用狀態，且需將佔用系爭16
      0 號土地上之鐵皮屋拆除，而回復系爭房地效用所需支付
      之工程費用，應列為減少價金之金額，此部分金額之計算
      ，請求送鑑定機關鑑定。
    2.又原告隱匿系爭房屋佔用154 、156 號鄰地之情事，將其
      無所有權及使用權之佔用土地部分出售予被告，將使被告
      無法使用上開土地而致系爭建物效用降低，被告亦應有權
      請求減少此部分價金；而系爭房屋總面積為195 平方公尺
      ，以總價1500萬元計算，每平方公尺為76,923元（元以下
      四捨五入），原告無權出賣予被告之上開土地分別為6.17
      、9.50平方公尺，以每平方公尺76,923元計算，金額應為
      1,205,383 元【計算式：（6.17＋9.50）×76,923＝1,20
      5,383，元以下四捨五入】。
  (三)併為答辯聲明：原告之訴及假執行之聲請駁回；如受不利益
    之判決，願供擔保請准宣告免為假執行。
三、本件兩造於97年4 月27日訂立不動產買賣契約書，由被告向
    原告購買系爭房地，總價款1500萬元，同日原告將房屋錀匙
    交付被告進行裝潢，並於同年10月24日辦理所有權移轉登記
    ，及被告以系爭房屋有越界建築、佔據鄰地為由拒絕支付尾
    款317 萬元之事實，有不動產買賣契約書影本、土地及建物
    登記謄本為證（見本院卷第3 至12頁）；又系爭160 號土地
    上之系爭房屋部分確有佔用154 、156 號鄰地，面積分別為
    6.17、9.50平方公尺，且系爭160 號土地2.99平方公尺，遭
    鄰地158 號土地所搭建之鐵皮屋佔用等情，亦經本院會同臺
    北縣樹林地政事務所前往現場履勘、測量明確，亦有勘驗筆
    錄、現場照片及土地複丈成果圖在卷可憑（見本院卷第10 9
    至111 頁、第115 至125 頁、第127 頁）。上開事實並為兩
    造所不爭執，自堪認此部分之事實為真實。
四、原告主張被告應依買賣契約之約定給付尾款317 萬元，則為
    被告所否認，並以：系爭房地有物之瑕疵，其得請求減少價
    金，並與得與上開尾款抵銷等語置辯。經查：
  (一)原告對於被告主張其應負物之瑕疵擔保責任之抗辯，雖主張
    ：系爭房地於97年4 月27日即已交付被告占有使用，被告應
    依民法第356 條及365 條規定儘速將瑕疵通知原告，並於通
    知後6 個月內行使瑕疵擔保權利，然自系爭房地交付後迄今
    已一年有餘，被告不僅未告知瑕疵，且其瑕疵擔保請求權之
    除斥期間業已屆滿，自不得拒絕支付本件買賣尾款云云。惟
    按「買受人應按物之性質，依通常程序從速檢查其所受領之
    物。如發見有應由出賣人負擔保責任之瑕疵時，應即通知出
    賣人。買受人怠於為前項之通知者，除依通常之檢查不能發
    見之瑕疵外，視為承認其所受領之物。不能即知之瑕疵，至
    日後發見者，應即通知出賣人，怠於為通知者，視為承認其
    所受領之物。」；「買受人因物有瑕疵，而得解除契約或請
    求減少價金者，其解除權或請求權，於買受人依第356 條規
    定為通知後6 個月間不行使或自物之交付時起經過5 年而消
    滅。前項關於6 個月期間之規定，於出賣人故意不告知瑕疵
    者，不適用之。」民法第356 條、365 條分別定有明文。查
    本件系爭房屋有上開佔用154 、156 號鄰地，面積分別為6.
    17、9.50平方公尺，及系爭160 號土地2.99平方公尺，遭鄰
    地158 號土地所搭建之鐵皮屋佔用之瑕疵，而此等佔用事實
    非經地政機關或其他專業機關實地測量後不能發現，當非屬
    依通常程序即可檢查得知之瑕疵，原告復未舉證證明被告係
    於何時知悉瑕疵，並於知悉瑕疵後逾6 個月未主張系爭房地
    有物之瑕疵之抗辯，是其徒以被告未於系爭房地97年4 月27
    日交付後6 個月內行使瑕疵擔保權利，而主張被告瑕疵擔保
    請求權已因除斥期間屆滿後而消滅，並非有據。況原告自承
    其住居系爭房屋已有30年之久，則系爭房屋有占有鄰地之事
    實，其焉有不知之理？其亦應有故意不告知上開瑕疵予被告
    之情事，故縱被告有於知悉瑕疵後逾6 個月未行使其瑕疵擔
    保權利之事實，但依前揭民法365 條第2 項規定，本件被告
    價金減少請求權亦應無6 個月除斥期間之適用，原告此部分
    主張尚非可採。
  (二)次按「物之出賣人對於買受人，應擔保其物依第373 條之規
    定危險移轉於買受人時無滅失或減少其價值之瑕疵，亦無滅
    失或減少其通常效用或契約預定效用之瑕疵。但減少之程度
    ，無關重要者，不得視為瑕疵。出賣人並應擔保其物於危險
    移轉時，具有其所保證之品質。」；「買賣因物有瑕疵，而
    出賣人依前5 條之規定，應負擔保之責者，買受人得解除其
    契約或請求減少其價金。但依情形，解除契約顯失公平者，
    買受人僅得請求減少價金。」民法第354 條、第359 條亦分
    別規定甚明。又所謂物之瑕疵係指存在於物之缺點而言。凡
    依通常交易觀念，或依當事人之決定，認為物應具備之價值
    、效用或品質而不具備者，即為物有瑕疵，且不以物質上應
    具備者為限（最高法院73年台上字第1173號判例參照）。再
    房屋定著於基地不能分離，房屋就坐落基地無使用權，將導
    致房屋有遭人請求拆除之危險，且較諸有基地使用權之房屋
    顯然價值低落，依通常交易觀念，應視為物之瑕疵。本件原
    告出售並交付予被告之系爭房屋既佔用154 、156 號鄰地，
    面積分別為6.17、9.50平方公尺，勢將導致系爭房屋部分有
    遭上開鄰地所有權人請求拆除之危險，自應認具備物之瑕疵
    ，是被告抗辯其得行使瑕疵擔保請求權，請求減少價金，並
    與原告請求之尾款相互抵銷，自屬有據。
  (三)本院依被告之聲請，囑託臺灣省土木技師公會鑑定「依臺北
    縣樹林地政事務所土地複丈成果圖所示，將系爭房屋占用鄰
    地154 地號土地如該圖所示B 、面積6.17平方公尺，及鄰地
    156 地號土地如該圖所示C 、面積9.50平方公尺之部分拆除
    ，並重建回復未占用之原狀，其所需費用若干？將160 地號
    被占用之如該圖所示D 、面積2.99平方公尺之鐵皮屋拆除，
    並將圍牆後移（即移至158 號界址），所需費用若干？」等
    事項後，該公會鑑定結果認為：「1.系爭標的占用臨地154
    地號土地如該圖所示B ，面積6.17平方公尺，經現場勘查及
    其建物之修正其所需費用問題：本案經場勘測建物界址及比
    對相關資料後，所確定系爭標的物侵界之建築物所需費用、
    經概估結果為599,948 元。2.臨地154 地號土地如該圖所示
    C ，面積9.50平方公尺之部分拆除，並重建回復未占用之原
    狀，其所需費用之問題：經現場勘查結果將其侵佔部分修正
    則浴廁無法使用，且其修正費用共計100,870 元，不包含加
    建浴廁問題。3.將系爭160 地號被占用之如該圖所示D ，面
    積2.99平方公尺之鐵皮屋拆除，並將圍牆後移（即至158 號
    界址），所需費用若干之問題：本案經現場勘測建物界址及
    比對相關資料後，所確定系爭標的物侵界之建築物所需之費
    用，經概估結果為103,228 元」，此有臺灣省土木技師公會
    99年11月8 日（99）省土技字第6593號函送之鑑定報告書1
    份在卷可稽。此部分費用合計804,046 元（即：599,948 ＋
    100,870 ＋103,228 ＝804,046 ）既為修復系爭房屋物之瑕
    疵所產生，被告自得請求減少該部分價額。又本院另依被告
    之聲請，囑託崇德不動產估價師事務所鑑定「依臺北縣樹林
    地政事務所土地複丈成果圖所示，系爭房屋房屋如減少該圖
    所示B 、C 部分面積，及增加該圖所示D 部分面積，該房屋
    之交易價值是否減少，如有減少，其減少價值為何？」後，
    其鑑定之價格結論，認為：「1.土地複丈成果圖編號B 、C
    部分建物得續為存在使用，其價值內涵包括：『B 、C 建物
    價格』與『B 、C 之基地使用權價格』…。故如減少土地複
    丈成果圖編號B 、C 部分面積，就B 、C 建物價格部分，交
    易價值減少106,500 元。另B 、C 之基地使用權價格為367,
    500 元，如減少B 、C 部分面積時，交易價格之減少應否包
    括該金額，茲依本件不動產買賣契約書第9 條之約定，似應
    計算在內，即交易價格減少總計474,000 元（106,500 ＋36
    7,500 ＝474,000 ），惟該基地使用權價格應否包括在內？
    …於房屋拆除時應否補償？仍請貴院審酌認定。…3.至土地
    複丈成果圖編號D 部分，坐落於三多段160 地號土地，現況
    有三俊街85號1 號建物增建之鐵皮屋佔用，使用土地面積約
    2.99平方公尺，其被佔用土地依本件不動產買賣契約書第8
    條第3 款約定，似應由賣方負責清理，該三多段160 地號土
    地所有權全部原即為買賣標的之一，理清後交付係符合契約
    條件，就交易價值無所謂增加」，亦有崇德不動產估價師事
    務所99年6 月11日99年崇板估字第9901047 號不動產估價報
    告書在卷可憑。查本件不動產買賣契約第9 條係約定賣方之
    「擔保責任」，即「賣方保證本買賣產權及使用權完整無任
    何瑕疵，如有出租、設定他項權利或來歷不明發生糾紛等情
    事，除本約另有約定外，應由賣方於移轉登記前負責理清。
    」並非約定本件不動產買賣之範圍包括上開佔用之154 、15
    6 號鄰地在內，況且本件不動產買賣之標示已於契約書第2
    條明定為系爭155 、160 號土地全部及系爭房屋全部，並註
    明「標示記載如有不符或未詳盡，以地政機關登記簿謄本為
    準」等語，可見本件不動產買賣之標的並不包括上開佔用之
    154 、156 號鄰地，是上開估價報告書所載「B 、C 之基地
    使用權價格367,500 元」，應非本件系爭房屋有上開物之瑕
    疵所減少之價值，因此，此部分被告僅能請求「B 、C 部分
    面積」減少之交易價值106,500 元。
  (四)原告另主張：系爭155 號土地上之建物係於70年1 月21日完
    成建築，並取得合法權狀，系爭160 號土地上之建物則係原
    告嗣後所加蓋，屬增建物，並未取得建物所有權狀，關於此
    部分之拆除及重建費用之計算，應請鑑定機關考量使用年限
    及合法性因素云云。然查，系爭160 號土地上之系爭房屋占
    用154 、156 號鄰地之部分經拆除重建後，系爭房屋之交易
    價值僅會減少，且經鑑定減少之價值已如前述，並不因其拆
    除之部分為已使用多年之違章增建物而受影響，是原告上開
    主張亦難採取。
五、綜上所述，被告抗辯本件買賣標的之系爭房屋有物之瑕疵存
    在，其得依瑕疵擔保之規定請求減少價金，並與原告請求之
    買賣價金尾款317 萬元相互抵銷，在910,546 元（即：804,
    046 ＋106,500 ＝910,546 ）之範圍內，即屬正當，應予准
    許。經抵銷後，原告僅能請求被告給付2,259,454 元（即：
    3,170,000 －910,546 ＝2,259,454 ）。從而，原告基於買
    賣之法律關係，請求被告給付2,259,454 元及自起訴狀繕本
    送達翌日即98年5 月17日起至清償日止，按年息百分之5 計
    算之利息，為有理由，應予准許；逾此部分之請求，則為無
    理由，應予駁回。
六、兩造均陳明願供擔保請准宣告假執行及免為假執行，就原告
    勝訴部分，核無不合，爰分別酌定相當之擔保金額准許之；
    至原告敗訴部分，其假執行之聲請已失所附麗，應併予駁回
    。
七、因本件事證已臻明確，兩造其餘主張、陳述及所提證據，經
    本院審酌後，認均與本件判斷結果無影響，毋庸再予一一審
    酌，附此敘明。
八、據上論結，本件原告之訴為一部有理由、一部無理由，依民
    事訴訟法第79條、第390 條第2 項、第392 條第2 項，判決
    如主文。
中    華    民    國    99    年    12    月    21    日
                  民事第一庭    法  官  高文淵
上列正本係照原本作成
如對本判決上訴，須於判決送達後20日內向本院提出上訴狀
中    華    民    國    99    年    12    月    21    日
                                書記官  黃瀅螢

司法院資訊處製作；財團法人民間司法改革基金會備份。
